【裁判字號】    93,訴,2084
【裁判日期】    950524
【裁判案由】    貪污
【裁判全文】
臺灣桃園地方法院刑事判決              93年度訴字第2084號
公  訴  人  臺灣桃園地方法院檢察署檢察官
被      告  乙○○
選任辯護人  邱秀珠律師
被      告  甲○○
選任辯護人  林清漢律師
上列被告等因貪污案件，經檢察官提起公訴（92年度偵字第1734
3 號、93年度偵字第2466號、93年度偵字第5671號），本院判決
如下：
    主  文
乙○○依據法令從事公務之人員，對於職務上之行為，要求賄賂
，處有期徒刑肆年，褫奪公權貳年。
甲○○無罪。
    事  實
一、乙○○原為龍潭鄉公所清潔隊隊長（任職期間自民國79年7
    月16日起至86年8 月6 日止），關於清潔隊所屬車輛之保養
    修理及經費核銷，均為其承辦之職務，係依法令從事公務之
    人員。詎其於上開任職清潔隊隊長期間，未能廉潔自持，竟
    基於對於職務上之行為要求賄賂及教唆他人詐欺取財之犯意
    ，於民國86年上半年間，在龍潭鄉公所（址設桃園縣龍潭鄉
    ○○路210 號）清潔隊及承包該清潔隊所屬車輛維修業務之
    「有義汽車修理廠」（址設桃園縣龍潭鄉○○路○○段61號
    ）等處，利用其有權審核及層轉所屬清潔隊車輛維修款項核
    發之權限及「有義汽車修理廠」斯時尚有修車款新臺幣（下
    同）150 餘萬元尚待經辦核發之機會，託詞為打點龍潭鄉鄉
    公所秘書、主計人員等人以利核發修車款項，需有公關費用
    ，而接續多次向「有義汽車修理廠」負責人丁○○及其妻丙○○，教唆、要求其等以浮報修車款1 成之方式，向龍潭鄉
    公所詐取每月約1 、2 萬元之金額，再將該浮報款項交予其
    花用，惟丁○○、葉敏僅虛與委蛇，並未應允。86年7 月間
    ，乙○○因索賄未果，復接續上開對於職務上之行為要求賄
    賂之犯意，利用「有義汽車修理廠」前1 會計年度尚有修車
    款150 餘萬元（實際結算後為1,553,650 元）未核發，及會
    計年度終了如欲核撥上開款項，應簽請龍潭鄉民代表會同意
    墊付之機會，另以需支付龍潭鄉公所鄉長、秘書及龍潭鄉民
    代表會主席等人回扣，以利核發上開款項為藉口，向丁○○
    、丙○○索取「有義汽車修理廠」整年度修車款總額2 成（
    約80萬元）之款項，惟丁○○、丙○○仍未應允。上開期間
    ，丁○○、丙○○皆知悉乙○○所為之各項說詞為藉口，真
    正目的係為索賄，又因乙○○一再提出前述要求而不堪其擾
    ，乃準備錄音機將其等與乙○○之談話錄下，以求自保。嗣
    於92年5 月6 日，臺灣桃園地方法院檢察署檢察官指揮法務
    部調查局北部地區機動工作組調查員至桃園縣龍潭鄉○○街
    243 巷33號「有義汽車修理廠」新廠房搜索，扣得丁○○、
    丙○○在乙○○於86年上半年及86年7 月間索賄時錄音存證
    之錄音帶各1 捲，因此查悉上情，同日乙○○於法務部調查
    局調查人員詢問及檢察官訊問時，亦先後坦承要求丁○○、
    丙○○浮報修車款供其花用及其以打點相關人員為由索賄之
    情節，而於偵查中自白。
二、案經法務部調查局北部地區機動工作組移送臺灣桃園地方法
    院檢察署檢察官偵查起訴。
    理  由
一、被告乙○○對其於上開時、地向「有義汽車修理廠」負責人
    丁○○及其妻丙○○要求每月浮報修車款1 成（約1 、2 萬
    元）供其花用之事實，坦承不諱，而就其以打點龍潭鄉公所
    鄉長、秘書、龍潭鄉民代表會主席為由，向丁○○夫妻要求
    給付整年度修車款總額2 成（約80萬元）之款項等情，亦供
    承屬實，僅辯稱其乃要求丁○○、丙○○自行將錢送交各該
    人員，此部分並非其自己要索賄云云，其辯護人則另爭執被
    告乙○○之索賄並無對價，並不符合貪污治罪條例之要求賄
    賂需有「對價關係」之要件。經查：
（一）被告乙○○對其於上開時、地向「有義汽車修理廠」負責
      人丁○○及其妻丙○○要求以要求每月浮報修車款1 成（
      約1 、2 萬元）供其花用之事實，迭於警詢、檢察官訊問
      及本院審理時坦承屬實（見92他138 號偵查卷第31、43、
      45、56頁；本院卷第22、64頁；本院卷第79頁），與
      證人丁○○（見本院卷第119 至120 頁）、丙○○（見
      本院卷第133 至135 頁）所證情節互核，除要求浮報之
      金額略有出入外（應以被告乙○○之說詞可採，詳如後述
      ），餘均相符，復有兩造均不爭執證據能力、標明「85年
      7 月間」之扣案錄音帶譯文（譯文內容與被告乙○○之自
      白、證人丁○○及丙○○上開證詞均相吻合，見第2466號
      偵查卷第3 至4 頁）1 份在卷可稽，自屬真實。至上開譯
      文中，被告乙○○與證人丙○○之對談雖有提及「15、20
      萬元」之數字，證人丁○○、丙○○於本院審理時，並證
      稱此即係指被告乙○○要求其等每月浮報15至20萬元供其
      花用（見本院卷第124 、127 、139 頁），而與被告乙○○表示15、20萬元是「有義汽車修理廠」每月修車款之
      總額，其要求之金額乃修車款之1 成（約1 、2 萬元）不
      合，然細觀前揭譯文所載，被告乙○○與證人丙○○之對
      話係「現在每個月最少要有15到20萬之間，反正你給我報
      就對了，多出來的給我……」（見第2466號偵查卷第3 頁
      ），語意上尚難認定「15至20萬」究係指「有義汽車修理
      廠」每月修車款之總額，抑或被告乙○○索賄之金額，而
      經本院調取「有義汽車修理廠」承作龍潭鄉公所清潔隊之
      修車費用請領資料核對結果，該修理廠86會計年度全年度
      請得之修車費用共計3,838,500 元（含追加之墊付款1,55
      3,600 元），有桃園縣龍潭鄉公所於94年11月30日以龍鄉
      政字第0940029337號函檢送之龍潭鄉公所清潔隊維修費用
      資料1 份可資佐憑（函調證物共13冊，本院卷第64頁所
      附表冊、第138 至143 頁所附單據整理參照），則按月計
      算結果，「有義汽車修理廠」每月之修車款確實如證人丙○○所證1 個月約30萬元左右（見本院卷第132 頁），
      如依原可預估之金額即龍潭鄉公所事先編列之預算核算（
      即扣除上開追加款），「有義汽車修理廠」每月實際上得
      請領之金額，平均尚不及20萬元，此與被告乙○○於另捲
      標明「85、6 年間」之譯文中曾提及「1 成」（見第2466
      號偵查卷第10頁），及證人丁○○證稱此所指之「1 成」
      與前述「15至20萬元」係指同1 筆錢，如每月修車款為20
      萬元，即係浮報1 成即2 萬元給乙○○等語互核（見本院
      卷第126 至128 頁），被告乙○○要求浮報之金額自應
      以1 、2 萬元較合情理，蓋證人丁○○、丙○○前開說詞
      ，非僅浮報比例過高而有容易被察覺之疑義，其等既堅稱
      未依被告乙○○之要求浮報（見本院卷第117 、124 、
      133 頁），所證或係出於自身之理解，而摻有主觀臆測，
      自難逕據為不利被告乙○○之認定。從而，被告乙○○上
      開自白應與事實相符（此部分犯罪事實，以下簡稱甲部分
      犯行）。檢察官於起訴書記載要求浮報15至20萬元乙節，
      即屬誤會。
（二）被告乙○○就其以打點龍潭鄉公所鄉長、秘書、龍潭鄉民
      代表會主席為由，要求丁○○夫妻拿出「有義汽車修理廠
      」整年度修車款總額2 成之金額（約80萬元）乙節，亦屢
      於警詢、檢察官訊問及本院審理時供承無誤（見92他138
      號偵查卷第30頁反面、第55、56頁；本院卷第22、64頁
      ；本院卷第79頁）。而此事實，除經證人丁○○、丙○○到庭證述屬實（見本院卷第120 、142 頁），並有兩
      造均不爭執證據能力、標明「85、6 年間」之扣案錄音帶
      譯文1 份附卷可憑（見第2466號偵查卷第5 至13頁）。被
      告乙○○雖另辯稱其乃要求丁○○、丙○○自行將錢送交
      前述各該人員，此部分並非其自己要索賄云云，惟證人丁○○業已到庭證稱乙○○的意思是要其直接將錢交給乙○○本人等語詳實（見本院卷第120 頁），證人丙○○亦
      證稱乙○○只是要其準備錢，並未要求將錢直接交給龍潭
      鄉公所鄉長、秘書、龍潭鄉民代表會主席等人，譯文中乙○○雖提及其不經手，但當時意思不是這樣，因乙○○多
      次索賄，此事是一直連貫下來，當時意思就是要將錢直接
      交給乙○○等語明確（見本院卷第134 、135 頁）。雖
      本案證人丁○○、丙○○夫妻亦證稱其等並未實際送賄（
      見本院卷第126 、145 頁），其等此部分所證亦含有價
      值判斷在內，惟審酌被告乙○○應確實接續向丁○○夫妻
      索賄多次，否則其等尚無預先準備錄音機錄得上開扣案錄
      音帶之可能，而公務員收賄乃犯罪行為，為一般人所知悉
      ，如無事前溝通、瞭解，亦無任意行賄他人之理，足認丁○○夫妻前開指述，應有所本。且倘被告乙○○係要求丁○○、丙○○向他人行賄，理應有引見或告知其等送錢方
      式等過程，則被告乙○○是否確實要丁○○、丙○○直接
      向前述人士行賄，甚易判斷。兼之譯文中，被告乙○○原
      係向丙○○表示鄉長（指被告甲○○）、鄉民代表會主席
      （指游正琳）均需打點，其自己則不要錢，嗣經丙○○問
      及要如何打點鄉長時，被告乙○○又表示鄉長任期剩下8
      個月，不用打點云云（見2466號偵查卷第5 頁），非僅說
      詞前後矛盾，強調自己不要錢云云，亦與其前開要求丁○○夫婦浮報金額供其花用之行為相齟齬，益徵可知被告乙○○之本意即係要求賄賂，索賄之際表示款項非其所要，
      僅係為撇清自己責任之藉口或託詞，證人丁○○、丙○○
      夫妻上開判斷，核與事實相符，此部分所辯乃被告乙○○
      事後卸責之詞，不足採信（此部分犯罪事實，下簡稱乙部
      分犯行）。至前開譯文中提及各種索賄金額即「50萬」、
      「1 成」、「鄉長20萬、主席20萬」等等（見第2466號偵
      查卷第10頁），因係在同次談話中先後提及，亦僅是被告
      乙○○要求「有義汽車修理廠」給付整年度修車款總額之
      2 成（約80萬元）之不同說詞而已，而應屬同一索賄行為
      。
（三）被告乙○○為上開甲、乙部分犯行之時間，雖證人丁○○
      、丙○○2 人均無法確切認定發生時間，然由標明「85、
      6 年間」之錄音譯文中，被告乙○○提及被告甲○○之任
      期剩下8 個月，證人丙○○亦提及「有義汽車修理廠」下
      個月要開始使用統一發票（見第2466號偵查卷第5 、11頁
      ）之談話內容，及證人丙○○證稱其找民意代表反應此事
      之時間距離此捲錄音帶錄音時間不超過2 個月之證詞（見
      本院卷第146 頁），與卷附桃園縣政府94年11月25日府
      民行字第0940330023號函記載被告甲○○第11屆鄉長之任
      期係至87年3 月1 日屆滿（見本院卷第8 頁）；桃園縣
      稅捐稽徵處86年7 月11日86桃稅溪壹字第32306 號函記載
      核定「有義汽車材料行」（即「有義汽車修理廠）自86年
      8 月1 日起使用統一發票（見本院卷第161 頁）；桃園
      縣龍潭鄉公所94年11月30日龍鄉政字第0940029337號函記
      載被告乙○○係於86年8 月6 日調離清潔隊代理隊長職務
      （見本院卷第9 、15頁）等函文內容相互以參，則此捲
      錄音帶錄音時間即被告乙○○索取「有義汽車修理廠」整
      年度修車款總額2 成（約80萬元）之時間，應係在86年7
      月間。又由證人丙○○表示其可確認2 捲錄音帶錄音之時
      間未超過半年，且標明「85年7 月間」係在標明「85、6
      年間」之前之證詞（見本院卷第133 、134 頁），及證
      人丁○○表示其可確認2 捲錄音帶錄音時間相隔幾個月，
      且有跨會計年度（見本院卷第128 頁），則另捲譯文標
      明為「85年7 月間」之錄音帶即被告乙○○要求丁○○夫
      妻浮報修車款1 成（約1 、2 萬元）供其花用之時間，應
      係在86年上半年無誤。再者，標明「85、6 年間」譯文提
      及索賄「1 成」與標明「85年7 月間」譯文中要求浮報修
      車款是指同一件事，業經證人丁○○證述如前，其並表示
      標明「85年7 月間」之監聽譯文中，被告乙○○要求浮報
      修車款時提及「你那個錢不要急……」之「那個錢」，即
      是指龍潭鄉公所積欠「有義修理廠」之150 餘萬元修車款
      （見本院卷第124 、125 頁），顯示2 次索賄具有一定
      關連，核與被告乙○○供稱其僅係以不同理由要錢之說詞
      相符（見本院卷第26、27、39頁；本院卷第79頁）。
      證人丙○○雖另證稱上述譯文提及之「那個錢」，與龍潭
      鄉公所積欠「有義汽車修理廠」之150 餘萬元修車款並不
      相同，而是指被告乙○○要的賄款，丁○○上開所證應有
      誤會云云（見本院卷第139 、146 頁），惟依譯文前後
      文即「那個錢不要急，不是現在，慢一點啦，我會解決」
      對照理解，被告乙○○實無一邊索賄又一邊表示會代他人
      解決賄款來源之理，自應以證人丁○○所證較合語意。從
      而，上開2 捲錄音帶之內容既有前述相關連之處，且錄音
      時間甚為相近，被告乙○○在時間緊接之情形下，索賄未
      成而續以不同理由要求，應係基於同一犯意之接續，而屬
      同一行為。至證人丙○○雖另提及自84年間，被告乙○○
      即有意、無意要求浮報（見本院卷第144 頁），惟為被
      告乙○○堅決否認（見本院卷第39頁），因證人丙○○
      所述時間僅係推估，並不明確，在證人丁○○、丙○○夫
      妻對其等錄音之時間尚且不能確定之情形下，此說詞是否
      正確即非無疑，兼之證人丁○○、丙○○既均證稱其等並
      未依被告乙○○之要求浮報（見本院卷第117 、124 、
      133 頁），則被告乙○○對同一對象要求浮報長達2 年未
      果仍續提出要求，亦有違情理。是證人丙○○證稱被告乙○○索賄時間係自84年間起之證詞，因無其他事證可以佐
      證，且有上述不合理之處，尚不足據為不利被告乙○○之
      認定。
（四）被告乙○○之辯護人固指稱被告乙○○之索賄並無對價，
      本案應不屬貪污案件云云。惟被告乙○○原為龍潭鄉公所
      清潔隊之隊長（任職期間自79年7 月16日起至86年8 月6
      日止），關於清潔隊所屬車輛之保養修理及經費核銷，均
      為其承辦之職務，係依法令從事公務之人員之事實，為被
      告乙○○所坦承（見本院卷第22、40頁），並有桃園縣
      龍潭鄉公所分別以94年11月30日龍鄉政字第0940029337號
      函及95年5 月3 日龍鄉人字第0950010945號函檢送之被告
      乙○○人事資料、清潔隊隊長職務說明書及該隊分層負責
      辦事明細表各1 份可供參照（見本院卷第9 、15、117
      至122 頁），自屬真實。而由證人即丁○○夫婦於案發當
      時向之陳情之鄉民代表魏雪卿於警詢、檢察官訊問時證述
      ：丁○○夫妻向其陳稱其等修車之工資及零件費用被清潔
      隊壓住，並表示因為未交賄賂的錢給乙○○，所以錢才下
      不來（見92他1864號偵查卷第9 頁反面、第16至17頁）；
      證人丁○○證述：甲、乙2 部分犯行提及之錢，就是要打
      通關節，使龍潭鄉公所積欠的修車款可以早點下來（見本
      院卷第125 、126 、128 頁）；證人丙○○證述：乙部
      分犯行所提及打點之錢，目的是要使追加款早點下來（見
      本院卷第135 、140 、141 頁）等說詞互核，並參酌標
      明「85、6 年間」之譯文中，丙○○詢問被告乙○○如果
      給錢，下年度預算是不是沒有問題，被告乙○○則表示「
      下年度預算不會有問題」，並提及其可以追加修車預算（
      見第2466號偵查卷第8 至10頁），另表示「若是沒有拿（
      回扣）給我的話……我頂多就是說給你注意一下」（見第
      24 66 號偵查卷第11頁），可知被告乙○○索賄之理由及
      丁○○、丙○○對之虛與委蛇之目的，均係為使「有義汽
      車修理廠」修車款項早日核發。至證人丙○○雖證稱，被
      告乙○○於為甲部分犯行之索賄時，並未明白提及目的為
      何云云（見本院卷第134 頁），然標明「85、6 年間」
      及「85年7 月間」之錄音譯文中，相關人士之談話內容有
      諸多相關連之處，已如前述，且衡諸情理，倘無任何對價
      ，被告乙○○尚無任何向丁○○、丙○○索賄之理，亦無
      索得賄款之可能，而丁○○既證稱被告乙○○此部分索賄
      與「有義汽車修理廠」是否繼續承作龍潭鄉公所清潔隊車
      輛之維修無關（詳如後述），而標明「85年7 月間」之譯
      文中，亦確實提及費用核發之問題（即「你那個錢不要急
      」），足認上開認定並無疑義，證人丙○○此部分證詞，
      不足據為有利被告乙○○之認定。準此，再參照前述分層
      負責辦事明細表所載，經費報銷之核定權雖屬鄉公所之秘
      書，惟被告乙○○身為清潔隊隊長，仍有審核權限，被告
      乙○○亦自承汽車維修經費需經其轉呈（見本院卷第40
      頁），則此自仍係其職務上之行為（最高法院74年度臺上
      字第21 1號判決要旨參照）。又「有義汽車修理廠」有確
      實維修清潔隊之車輛，並未虛報車款，業經證人丁○○、
      丙○○到庭證述綦詳（見本院卷第117 、133 頁），是
      被告乙○○依法核定修車費用，並未違背其職務，此並與
      上述索賄，具有對價關係。被告乙○○之辯護人此部分辯
      詞，並不足採。
（五）檢察官起訴時，雖認被告乙○○就前述甲、乙部分之犯行
      ，並非基於接續犯意為之的同一事實，進而認定甲部分犯
      行，應屬對於違背職務之行為要求賄賂。然觀之起訴書所
      載犯罪事實，並未載明被告乙○○要求浮報與何項違背職
      務之行為具有對價關係，反記載係為「便利核發所經辦修
      車款項」，而依前開論述，此部分款項被告乙○○本應依
      法核定，尚難認有何違背職務，自應屬對於職務之行為要
      求賄賂。雖前述錄音譯文中被告乙○○與丙○○之對談，
      乙○○曾提及有人問其為何不換一家修車廠（見第2466號
      偵查卷第12頁），而證人丁○○於本院審理時，亦一度表
      示倘其依被告乙○○之要求浮報修車款，則可得到繼續承
      包龍潭鄉公所清潔隊清潔車輛維修業務之好處，乙○○與
      其談話中亦有說到要更換修車廠之事（見本院卷第120
      、126 、127 頁），但經檢、辯雙方進一步詰問，其旋即
      表示乙○○並未明講，上開說詞為其猜測，其並不知此事
      （見本院卷第120 、127 、128 頁），而與證人丙○○
      證稱其印象中並無此事（見本院卷第141 頁）相吻合，
      既乏積極事證足認被告乙○○有以更換維修清潔隊車輛之
      修車廠來索取賄款，則檢察官於補充理由狀中雖敘及決定
      由何廠商維修清潔隊車輛係被告乙○○主管、監督之業務
      （見本院卷第65頁反面），然尚難認此與被告乙○○之
      索賄有何對價關係。至檢察官蒞庭時，雖另補充倘認被告
      乙○○所為甲部分之犯行非屬對於違背職務之行為要求賄
      賂，因其有圖「丁○○夫妻繼續維修龍潭鄉公所清潔隊車
      輛之利益」，亦有貪污治罪條例第6 條第1 項第4 款公務
      員圖利罪之適用（見本院卷第65頁反面、第66頁），惟
      此非僅與前述事證有違，按貪污治罪條例第6 條第1 項第
      4 款之公務員圖利罪，係關於公務員職務上圖利之概括規
      定，必其圖利之該行為不合貪污治罪條例各條特別規定者
      ，始受本罪之支配，倘其圖利之行為合於其他條文或款項
      之特別規定，即應依該特別規定之罪論擬，無再適用本罪
      之餘地（最高法院93年度臺上字第5076號判決要旨參照）
      。而被告乙○○此部分犯行，係屬對於職務之行為要求賄
      賂，已認定如前，其自無適用公務員圖利罪論處之餘地，
      併此敘明。
（六）綜上所述，本案事證明確，被告乙○○所辯乃事後卸責之
      詞，不足採信，應依法論科。
二、被告乙○○為龍潭鄉公所清潔隊隊長，關於清潔隊所屬車輛
    之保養修理及經費核銷，均為其承辦之職務，係依法令從事
    公務之人員。其就經費之核發，雖僅有審查或承轉之權限，
    亦應認係其職務上之行為。又被告乙○○先託詞係為打點龍
    潭鄉公所秘書、主計人員等人以利核發修車費，嗣則改以支
    付龍潭鄉公所鄉長、秘書、龍潭鄉代會主席回扣為藉口，然
    本意均係要求賄賂，並與其職務上之行為具有對價之關係，
    而證人丁○○、丙○○虛與委蛇，並無交付賄款之真意，尚
    不能認已達於期約、或收受之階段，所為應屬對於職務上之
    行為要求賄賂。另本院認定本案發生時間係在86年間，被告
    乙○○行為後，貪污治罪條例雖分別於90年11月7 日、92年
    2 月6 日經總統修正公布，惟因上開2 次修正，90年該次修
    正，係針對該條例第6 條，92年該次修正，則係針對該條例
    第11條、第12條之1 ，均與被告乙○○所涉犯行無關，並無
    新舊法比較適用之問題。是核被告乙○○所為，係犯貪污治
    罪條例第5 條第1 項第3 款之對於職務上之行為要求賄賂罪
    ，另其就甲部分之犯行即教唆證人丁○○、丙○○向龍潭鄉
    公所以浮報修車款之方式詐取修車款項部分，雖丁○○夫妻
    並未實際為浮報之犯行，惟因刑法第339 條之詐欺取財罪有
    處罰未遂犯，依刑法第29條第3 項之規定，被告乙○○仍應
    論以刑法第339 條第3 項、第1 項之詐欺取財未遂罪之教唆
    犯。被告乙○○先後多次要求丁○○、丙○○給付賄款之行
    為，無非為達索賄之同一目的，依一般社會健全觀念，在時
    間差距上，難以強行分割，在刑法評價上，應係視為數個舉
    動之接續施行，被告乙○○在主觀上對於各個舉動，不過為
    其犯罪行為之一部、應合為包括之一行為予以評價，屬接續
    犯（最高法院86年度臺上字第3295號判例要旨參照），公訴
    意旨認係連續犯，自有誤會。而被告乙○○教唆證人丁○○
    夫妻向龍潭鄉公所詐欺取財，無非係為使丁○○2 人取得該
    款項後得以遂行其索賄之目的，是其所犯上開2 罪，具有方
    法結果之牽連關係，應從較重之對於職務上之行為要求賄賂
    罪論處。檢察官起訴時，雖漏未敘及前述被告詐欺取財部分
    之犯行，惟該部分事實與檢察官起訴之犯罪事實既有牽連犯
    之裁判上一罪關係，應為起訴效力所及，復經檢察官當庭補
    充論告（見本院卷第83頁），本院應併予審究。又按貪污
    治罪條例第8 條第2 項前段規定：「犯第4 條至第6 條之罪
    ，在偵查中自白，如有所得並自動繳交全部所得財物者，減
    輕其刑」。而此所謂自白，乃被告對自己犯罪事實之全部或
    一部之供述之謂，被告所供述者，不必限於構成要件該當事
    實，即除供述構成要件該當事實之外，另外主張違法阻卻事
    由或責任阻卻事由，仍不失為自白（最高法院93年度臺上字
    第2870號判決要旨參照），且若無犯罪所得，因其本無所得
    ，自無應否具備該要件之問題，此時祇要在偵查中自白，即
    應認有上開規定之適用（最高法院93年度臺上字第1741號判
    決要旨參照），被告乙○○行為後，於法務部調查局調查人
    員詢問及檢察官訊問時，已先後坦承要求丁○○、丙○○每
    月浮報修車款1 成（約1 、2 萬元）供其花用及索賄「有義
    汽車修理廠」整年度修車款總額之2 成（約80萬元）之款項
    等情節，有警詢、偵訊筆錄在卷可稽（見92他138 號偵查卷
    第30頁反面、第31頁、第43頁反面、第45頁反面、第55頁反
    面、第56頁），業已認定如前，且被告乙○○曾於警、偵訊
    自白之事實，並經檢察官同此認定（見本院卷第39頁），
    雖被告乙○○之辯護人為其為無罪之答辯，惟此僅係辯護人
    辯護權之正當行使，與被告乙○○於審理中為自己所為辯解
    ，均不影響其原先自白之效力，本案應依貪污治罪條例第8
    條第2 項前段之規定減輕其刑。爰審酌被告乙○○為謀一己
    之私利，對於職務上之行為向葉俊義、丙○○索賄，所為嚴
    重破壞公務員之形象，惟犯罪並無所得，犯後亦表示認錯，
    態度尚無不良，暨其犯罪之動機、目的、手段、素行、智識
    程度等一切情狀，量處有期徒刑4 年，並依貪污治罪條例第
    17條規定，併宣告褫奪公權2 年。
三、被告乙○○不另為無罪之諭知部分：
    公訴人認被告乙○○上開犯行，另符合貪污治罪條例第4 條
    第1 項第5 款之違背職務收受賄賂罪之要件，與上開論罪科
    刑部分為想像競合犯，尚有未洽，而起訴書記載被告乙○○
    索賄時間係於「84年至85年任職期間」，亦與本院依據前開
    事證認定係於86年初至86年7 月間有所不符等節，均已論述
    如前，惟因公訴意旨認此部分與前開論罪科刑部分，分別有
    想像競合犯（本院認此部分係接續犯之實質上一罪關係）及
    連續犯之裁判上一罪之關係，爰均不另為無罪之諭知。至檢
    察官雖認為被告乙○○前述甲部分犯行合於貪污治罪條例第
    6 條第1 項第4 款之公務員圖利罪（檢察官係指圖「丁○○
    夫妻繼續維修龍潭鄉公所清潔隊車輛之利益」），然此非僅
    與相關事證不符，因該規定係關於公務員職務上圖利之概括
    規定，必其圖利行為不合於其他條文特別規定者，始有該條
    款之適用，若其圖利行為，合於其他條文之特別規定，即應
    依其他各該特別條文論擬，不得適用圖利罪論處，業如前述
    ，又被告乙○○要求證人丁○○、丙○○浮報修車款，固亦
    有圖不法利益之嫌，惟證人丁○○、丙○○並未實際浮報，
    亦已認定如前，被告乙○○並無因而獲得利益，而與90年11
    月7 日修正後之公務員圖利罪以需實際獲得利益之要件不符
    （按：檢察官起訴時並未敘及此部分犯行），是被告乙○○
    之行為，自不再論以公務員圖利罪，併此敘明。
四、被告甲○○無罪部分：
（一）公訴意旨另以：被告甲○○於乙○○為上開犯行時，係桃
      園縣龍潭鄉鄉長，亦為依法令從事公務之人員，其明知乙○○上開向丁○○、丙○○索賄之情事，且丁○○、丙○○於86年7 至8 月間，已將該情事向龍潭鄉鄉民代表（起
      訴書誤載為縣議員）魏雪卿反應，經魏雪卿偕同龍潭鄉民
      代表會主席游正琳會同丁○○、丙○○播放錄音帶求證並
      確認其事後，已向甲○○反應要求徹查，甲○○亦至有義
      汽修廠會同丁○○、丙○○播放該錄音帶，得知所屬乙○○向廠商索賄有據，竟不向偵查機關舉發，僅於86年8 月
      間，將乙○○更換職務，改任龍潭鄉公所市場管理員，及
      向不知情之龍潭鄉公所政風室主任戊○○隱諱表示有龍潭
      鄉鄉民代表聽過錄音帶，使戊○○調查不得要領而作罷。
      因認被告甲○○涉犯貪污治罪條例第13條（起訴書誤載為
      第12條，按：此為85年10月23日修正前條號）第1 項主管
      長官包庇貪污罪嫌。
（二）按犯罪事實應依證據認定之，無證據不得認定犯罪事實；
      又不能證明被告犯罪者，應諭知無罪之判決，刑事訴訟法
      第154 條第2 項、第301 條第1 項分別定有明文。而認定
      不利於被告之事實，須依積極證據，苟積極證據不足為不
      利於被告事實之認定時，即應為有利於被告之認定，更不
      必有何有利之證據，亦有最高法院30年上字第816 號判例
      意旨可資參照。另直屬主管長官對於所屬人員，明知貪污
      有據，而予以庇護或不為舉發者，處1 年以上7 年以下有
      期徒刑，雖為貪污治罪條例第13條第1 項所明定，惟觀之
      上開條文之構成要件，需其直屬主管長官對於所屬人員，
      「明知貪污有據」，且「予以庇護或不為舉發」，始屬相
      當。
（三）公訴意旨認被告甲○○涉犯上開罪嫌，無非係以被告乙○○之自白，及證人丁○○、丙○○、魏雪卿、游正琳之供
      述為論斷之依據。訊據被告甲○○固坦承曾至「有義汽車
      修理廠」聽過錄音帶之事實，然堅決否認上開犯行，辯稱
      ：其雖有聽過錄音帶，惟因過程聲音吵雜，未能完全聽清
      楚，其向丁○○、丙○○要求提供錄音帶則遭到拒絕，詢
      問被告乙○○是否有此事，被告乙○○亦予以否認，其立
      即指示政風室主任戊○○介入調查，惟查無實據，依當時
      之證據，實難認被告乙○○「貪污有據」，而其事後交代
      戊○○詳予調查，亦難認有「予以庇護或不為舉發者」，
      況犯罪通常有其動機，被告乙○○與其分屬不同派系，實
      無包庇之理等語。經查：
    １被告甲○○對其係被告乙○○之直屬長官及其聽過上開錄
      音帶之事，迭於警詢、檢察官訊問及本院審理時坦承屬實
      ，核與證人丁○○、丙○○所證均相符（見本院卷第12
      2 、129 、136 、137 頁），固屬真實。惟其表示因丙○○不願將錄音帶交付，並無確切之證據，擔心變成誣告等
      情，亦分經證人丁○○到庭證稱因不想將事情擴大，所以
      沒有給錄音帶（見本院卷第130 頁）；證人丙○○到庭
      證述其並未交付錄音帶予被告甲○○（見本院卷第137
      頁）等語屬實，且互核相符，亦堪採信。又其表示其詢問
      被告乙○○是否索賄之事，被告乙○○初先否認，經告知
      聽過錄音帶，則沈默不語乙節，雖經被告乙○○到庭表示
      鄉長約談當時，其並未否認云云（見本院卷第23頁），
      惟審酌被告乙○○於本院審理時，有前述辯解之情事，其
      於初次偵訊時，亦是聽過丙○○提供之錄音帶後，始坦承
      犯行之過程（見92他138 號偵查卷第30頁反面），兼衡公
      務員貪污，並非光彩之事，且前述錄音譯文中，尚可見乙○○以非常狡猾等負面用語形容被告甲○○（見第2466
      號偵查卷第8 頁），顯見被告乙○○對被告甲○○之詢問
      懷有戒心，則被告甲○○所陳乙○○之應對，未違常理，
      堪以採信。另被告甲○○事後將此事交代政風室主任戊○○詳查之事實，亦經證人戊○○到庭證述詳實，並證稱其
      向葉俊義、丙○○查證，因2 人表示沒有此事，亦無錄音
      帶，致其無法再續為查證等語無誤（見92他1864號偵查卷
      第32頁；本院卷第169 頁），核與證人丁○○（見本院
      卷第130 頁）、丙○○（見本院卷第138 頁）所證無
      違。是證人魏雪卿雖表示有告知被告甲○○此事（見92他
      1864號偵查卷第17頁），惟被告甲○○在被告乙○○未能
      坦承索賄，亦未握有關鍵證據錄音帶，要求政風室主任戊○○詳查，復未能查得相關事實之情形下，而客觀事實乃
      其所聽得之錄音帶，被告乙○○之說詞略嫌空泛（卷附譯
      文參照），本案並係經檢調人員年餘之偵查，始將被告乙○○提起公訴，被告甲○○斯時是否有能力認定被告乙○○「貪污有據」，即非無疑。
    ２又貪污治罪條例第13條所謂之「舉發」，不以向檢察官或
      司法警察機關告發者為限，即向其主管長官、機關首長或
      上級長官舉發者，亦包括在內。法院辦理貪污治罪條例案
      件應行注意事項第5 條及檢察機關辦理貪污案件應行注意
      事項第12條均定有明文，而所謂舉發，旨在避免有包庇之
      情事發生，不以本人直接為之為必要。另關於機關員工貪
      瀆不法之預防、發掘及處理檢舉事項，本為政風機構掌理
      事項（政風機構人員設置條例第5 條第3 項規定參照），
      本案發生時政風機構所依循之之作業準則即「政風機構端
      正政風防制貪瀆作業注意事項」（90年10月19日廢止）並
      規定，對於機關首長交查事項應即進行查處，並循政風體
      系陳報。查證人戊○○於檢察官訊問及本院審理時，均證
      稱：被告甲○○交查事項，若有涉及刑事責任，則應依其
      權責將此案陳報給縣政府政風室（見92他1864號偵查卷第
      37頁；本院卷第168 頁），核與上開規定相符，而證人
      戊○○所以知悉被告乙○○可能涉有弊案，乃係經由被告
      甲○○所告知，亦經證人戊○○證述詳實（見本院卷第
      169 頁），被告甲○○身為龍潭鄉鄉長，對上開政風作業
      流程，自知之甚稔，且經其陳明在卷（見本院卷第第66
      頁），其既已要求政風室主任查處，實難認其有「予以庇
      護或不為舉發」事實，況證人魏雪卿亦證稱，其當時已表
      示倘被告甲○○未處理，會將案件交給調查局（見92 他
      1864號偵查卷第10頁反面），益徵難認被告甲○○有予以
      庇護或不為舉發之可能。至公訴人雖稱被告甲○○刻意隱
      瞞其及游正琳、魏雪卿聽過錄音帶之事實（見本院卷第
      68、69頁），惟由證人戊○○表示其有向丁○○、丙○○
      詢問過錄音帶之事，甲○○當時亦向其表示有鄉民代表聽
      過錄音帶等說詞（見本院卷第169 、173 頁），縱被告
      甲○○未明確表示何謂鄉民代表聽過錄音帶及其內容，惟
      此非不可進一步追問或自行查詢，尚難認被告甲○○係因
      包庇而故意隱瞞。至公訴人另指摘證人戊○○未依規定填
      具相關資料（見本院卷第68頁反面），乃其有無行政疏
      失問題，尚與本案無涉。
（四）綜上所述，被告甲○○雖係乙○○之長官，並自承聽過相
      關錄音帶，而被告乙○○經偵審程序後，亦經本院認定係
      犯對於對於職務上之行為收受賄賂罪，惟本案尚乏積極證
      據可證明被告甲○○符合「明知貪污有據」，且「予以庇
      護或不為舉發」之貪污治罪條例第13條第1 項所定要件，
      揆諸前揭說明，積極證據既不足為不利於被告事實之認定
      時，即應為有利於被告之認定，而應為被告甲○○無罪之
      諭知。
據上論斷，應依刑事訴訟法第299 條第1 項前段、第301 條第1
項，貪污治罪條例第2 條前段、第5 條第1 項第3 款、第8 條第
2 項前段、第17條，刑法第11條、第339 條第3 項、第1 項、第
29條、第55條、第37條第2 項，判決如主文。
本案經檢察官古慧珍到庭執行職務。
中    華    民    國    95    年    5     月    24    日
                      刑事第十庭審判長法  官  江德民
                                      法  官  蔡和憲
                                      法  官  許炎灶
以上正本證明與原本無異。
如不服本判決，應於判決送達後10日內向本院提出上訴狀（應附
繕本），上訴於臺灣高等法院。
                                      書記官  文巧雲
中    華    民    國    95    年    5     月    24    日
附錄本案論罪科刑所引法條：貪污治罪條例第5 條第1 項第3 款
。
貪污治罪條例第5條
有下列行為之一者，處七年以上有期徒刑，得併科新台幣六千萬
元以下罰金：
一  意圖得利，擅提或截留公款或違背法令收募稅捐或公債者。
二  利用職務上之機會，詐取財物者。
三  對於職務上之行為，要求、期約或收受賄賂或其他不正利益
    者。
前項第 1 款及第 2 款之未遂犯罰之。


司法院資訊處製作；財團法人民間司法改革基金會備份。
